【裁判字號】    94,上更(一),718
【裁判日期】    950214
【裁判案由】    偽造文書等
【裁判全文】
臺灣高等法院刑事判決             94年度上更(一)字第718號
上  訴  人
即  被  告  乙○○原名張茹捷.
上列上訴人，因偽造文書等案件，不服臺灣桃園地方法院90年度
訴字第1127號，中華民國91年8月2日第一審判決（起訴案號：臺
灣桃園地方法院檢察署90年度偵字第527號、偵緝字第234號、第
272號），提起上訴，經最高法院發回更審，本院判決如下：
    主  文
原判決關於乙○○（原名張茹捷、張慧金）部分撤銷。
乙○○連續行使偽造私文書，足以生損害於他人，處有期徒刑陸
月，如易科罰金以佰元折算壹日。
    事  實
一、乙○○（原名為張茹捷、張慧金）於民國88年 4月25日起自
    任會首，召集民間互助會，每會會款新台幣10,000元，會員
    連會首共計26人，會期自88年4月25日起至90年5月25日止（
    互助會原記載會期至 4月25日，含會首共25人。嗣增加廖美
    玲一會，又其中原參加之會員林美珠《林玉珠》一會及邵菊
    相《邵菊向》二會由會首頂讓，則乙○○連會首本身共四會
    ），採外標制，底標為1,000元，每月 25日在乙○○所經營
    位於桃園縣平鎮市○○路24號「簡單髮型設計髮廊」店內開
    標。詎因髮廊經營不善積欠債務，竟萌生貪念，基於意圖為
    自己不法所有及行使偽造私文書之概括犯意，先後於如附表
    所示之時間，依序假冒附表所載之麻美雲、金台生、金浩中
    、卓玉珠、許媽、黎京熒等 6人之名義於空白紙張上書寫如
    附表所載之標息並偽簽上開麻美雲等6人之署押，表示上開6
    人願以所載之標息標取會款之用意，而於附表所載時間持以
    行使參加競標並標得會款，使互助會之各活會會員陷於錯誤
    ，誤以為上開麻美雲等 6人為得標人，而各交付每會10,000
    元之會款予乙○○，共計詐得會款 1,150,000元，詳如附表
    所載，足以生損害於上開被冒名標會之麻美雲等 6人及其他
    活會會員，嗣於89年 4月間經活會會員因無法順利得標，發
    覺有異相互查詢後，始悉上情。
二、案經被害人丁○○、癸○○、辛○、己○○、戊○○、甲○
    ○、壬○○、丑○○、寅○○、庚○○、子○○等訴由桃園
    縣警察局中壢分局移送臺灣桃園地方法院檢察署檢察官偵查
    起訴。
    理  由
一、訊據被告乙○○對於上開事實，已自白不諱，核與被害人即
    會員丁○○、子○○、癸○○、辛○、寅○○、丑○○、己
    ○○、庚○○、戊○○、壬○○、彭美慧、甲○○、金台生
    等人分別於警訊、偵查中及原審調查中指述之情節相符；被
    告對上開被害人所為之陳述復均不爭執，自得採為證明被告
    自白與犯罪事實相符之證據，並有互助會單一紙在卷可按，
    是被告之犯行，堪予認定。
二、按民間互助會之投標單，其上如僅記載投標人之姓名及標金
    ，則依習慣，係表示投標人以該標金為利息標取會款之用意
    ，被告冒用附表所示被冒標人名義，在標單上書寫其姓名及
    所出之利息，表示該名義人願出所書利息金額標取會款持以
    冒標，於其內容有所主張，自屬偽造並行使刑法第220條第1
    項以文書論之私文書，核被告所為係犯刑法第216條、第220
    條第1項、第210條之行使偽造私文書罪及第339條第1項之詐
    欺取財罪，其偽造被冒標者之署押為偽造私文書之部分行為
    ，不另論罪，其偽造私文書後又持以行使，則偽造之低度行
    為應為行使之高度行為所吸收，僅論以行使偽造私文書罪，
    又被告每一次冒標行為同時詐欺數活會會員，為一行為觸犯
    數罪名之同種想像競合犯，應從一重處斷。其先後 6次之行
    使偽造私文書及詐欺取財之犯行，時間緊接，且犯罪構成要
    件均相同，顯係基於概括之犯意為之，均各依連續犯論以一
    罪，並均依法加重其刑。所犯行使偽造私文書與詐欺取財二
    罪間，具有方法結果之牽連關係，依刑法第55條之規定，應
    從行使偽造私文書罪處斷。
三、原審對被告為科刑之判決，固非無見。惟查，原判決附表十
    之被冒標人為黎京熒，竟誤載為邵菊相（按邵菊相僅參加二
    會），核與事實不符，又會員邵菊相所參加二會及林美珠一
    會，已由會首即被告頂下，被告以該二人名義標會則無冒標
    情事以及杜雅惠部分則係其自己標得會款（理由詳如後述）
    原判決認被告亦冒用上開三人之名義標會亦與事實不符，被
    告否認冒用上開三人名義標會提起上訴為有理由，應由本院
    將原判決關於被告乙○○部分撤銷改判，爰審酌被告犯罪之
    動機、目的、手段、所生危害以及犯罪已坦承犯行，並央請
    其前夫之妹婿丙○○向被害人代償 1,424,000元，已據證人
    丙○○到庭結證在卷，犯後之態度良好等一切情狀，爰量處
    有期徒刑陸月，又被告犯罪後刑法第41條第1項經修正為「
    犯最重本刑為五年以下有期徒刑以下之刑之罪而受六個月以
    下有期徒刑或拘役之宣告者，因身體、教育、職業、家庭之
    關係或其他正常事由，執行顯有困難者，得以1元以上3元以
    下易科罰金，於90年 1月10日經總統公布，於同年月12日生
    效，比較新舊法結果，應適用較有利於行為人之修正之刑法
    第41條第 1項對所宣告之上開有期徒刑諭知易科罰金之折算
    標準，至於被告偽造附表所示之被冒標者之署押於標單上，
    因於每次冒標後已將標單丟棄，且迄今已隔5年半之久，依
    情應已不存在，爰不另為沒收之諭知，併此明。
四、公訴意旨另以：被告尚有以如事實欄所載之方式，冒用林美
    珠（林玉珠）、邵菊相（邵菊向，二會）、杜雅惠等人名義
    標取會款，因認被告此部分亦犯刑法行使偽造私文書及詐欺
    取財罪嫌云云。惟訊之被告否認有此部分之犯行，並辯稱：
    林美珠、邵菊相等 2人退出，由伊頂下，杜惠錦則係其自己
    標得會款等語。查被告經營髮廊，所召集之互助會成員，除
    由已腦溢血臥病在床之會員彭靜枝（被告之親戚）介紹屬於
    農會系統之告訴人等人外，餘類皆係其髮廊之友人，此已據
    被告及告訴人等供承在卷，告訴人所提出之被冒標會員名冊
    ，係經由彭靜枝之傳述據以製作而成，而告訴人等並不認識
    屬於髮廊客人之會員，並經告訴人供明（見偵查卷第13467
    號卷第2頁、本院前審卷第74頁），被告對該名冊所載被冒
    標會員，除承認有冒標如附表所載之六會外，餘四會即本部
    分別加予否認，而關於邵菊相二會部分，如何退會不參加改
    由案外人夏忠英承接，之後夏忠英因經濟因素不想參加，再
    由被告頂下等情，已據證人夏忠英結證屬實（見本院前審卷
    第81、82頁）。就林美珠部分，亦始終供陳係林美珠嗣後不
    參加，由其頂下並無冒標情事不移；且林美珠始終未曾出面
    指陳其有被冒標情事，至於杜雅惠部分，據證人即會員甲○
    ○亦證稱，伊去標的那一次，的確有看到一個婦人自稱是杜
    惠錦等語（見一審卷第52頁）。而告訴人所提出之被冒標會
    員名冊既係聽聞於彭靜枝而作成，屬傳聞證據，除被告已坦
    承附表所載之6會外，餘4會部分之記載及告訴人之指訴，自
    無證據能力，不得採為被告不利認定之證據，此外又查無積
    極證據足以證明被告有此四會冒標之犯行，自屬不能證明被
    告此部分之犯罪，惟此部分與上開論罪部分具有連續犯之裁
    判上一罪關係，基於審判上不可分之原則，此部分自無庸另
    為無罪之諭知。
據上論斷，應依刑事訴訟法第369條第1項前段、第364條、第299
條第1項前段、刑法第216條、第220條第1項、第210條、第339條
第1項、第55條、第56條、第2條第1項前段、第41條第1項，罰金
罰鍰提高標準條例第1條前段、第2條，判決如主文。
本案經檢察官張啟彬到庭執行職務。
中    華    民    國    95    年    2     月    14    日
                  刑事第三庭  審判長法  官  許 國 宏
                                    法  官  楊 貴 志
                                    法  官  許 增 男
右正本證明與原本無異。
如不服本判決應於收受送達後十日內向本院提出上訴書狀，其未
敘述上訴之理由者並得於提起上訴後十日內向本院補提理由書（
均須按他造當事人之人數附繕本）。
                                    書記官  鄒 賢 英
中    華    民    國    95    年    2     月    15    日
附錄：本判決論罪科刑法條
中華民國刑法第216條：
 (行使偽造變造或登載不實之文書罪)行使第210條至第215條之文
書者，依偽造、變造文書或登載不實事項或使登載不實事項之規
定處斷。
中華民國刑法第220條：
 在紙上或物品上之文字、符號、圖畫、照像，依習慣或特約，足
以為表示其用意之證明者，關於本章及本章以外各罪，以文書論
。
錄音、錄影或電磁紀錄，藉機器或電腦之處理所顯示之聲音、影
像或符號，足以為表示其用意之證明者，亦同。
稱電磁紀錄，指以電子、磁性或其他無法以人之知覺直接認識之
方式所製成之紀錄，而供電腦處理之用者。
中華民國刑法第210條：
 (偽造變造私文書罪)
偽造、變造私文書，足以生損害於公眾或他人者，處五年以下有
期徒刑。
中華民國刑法第339條第1項：
 (普通詐欺罪)
意圖為自己或第 3 人不法之所有，以詐術使人將本人或第 3 人
之物交付者，處五年以下有期徒刑、拘役或科或併科1000元以下
罰金。
附表：
┌──┬────┬──────┬─────┬───────┬──────┐
│編號│被冒標者│被冒標時間  │ 得標標金 │計  算  方  法│詐得會款金額│
│    │        │            │ (新台幣) │(新台幣)      │(新台幣)    │
├──┼────┼──────┼─────┼───────┼──────┤
│１  │麻美雲  │88.6.25     │3,100元   │10,000元×21  │210,000元   │
├──┼────┼──────┼─────┼───────┼──────┤
│２  │金台生  │88.8.25     │3,100元   │10,000元×20  │200,000元   │
├──┼────┼──────┼─────┼───────┼──────┤
│３  │金浩中  │88.10.25    │3,050元   │10,000元×19  │190,000元   │
├──┼────┼──────┼─────┼───────┼──────┤
│４  │卓玉珠  │88.11.25    │2,500元   │10,000元×19  │190,000元   │
├──┼────┼──────┼─────┼───────┼──────┤
│５  │許媽    │88.12.25    │3,300元   │10,000元×19  │190,000元   │
├──┼────┼──────┼─────┼───────┼──────┤
│６  │黎京熒  │89.3.25     │3,300元   │10,000元 ×17 │170,000元   │
└──┴────┴──────┴─────┴───────┴──────┘


司法院資訊處製作；財團法人民間司法改革基金會備份。
